【裁判字號】    89,交上易,905
【裁判日期】    900131
【裁判案由】    過失致死
【裁判全文】
臺灣高等法院臺南分院刑事判決               八十九年度交上易字第九０五號 Ｃ
      上  訴  人  臺灣嘉義地方法院檢察署檢察官
      被      告  丙  ○  ○
      選任辯護人  黃  曜  春
右上訴人因被告過失致死案件，不服臺灣嘉義地方法院八十九年度交易字第四八號中
華民國八十九年三月三日第一審判決（起訴案號：臺灣嘉義地方法院檢察署八十九年
度偵字第六０三號），提起上訴，本院判決如左：
      主      文
原判決撤銷。
丙○○因過失致人於死，處有期徒刑貳月，如易科罰金以參佰元算壹日。
      事      實
一、丙○○於民國八十八年十一月十六日上午七時四十五分許，駕駛車牌號碼ＸＧ─
    三四五六號自用小客車，沿嘉義縣中埔鄉和睦村仁友醫院旁之產業道路，由東往
    西方向行駛，原應注意汽車行進中駕駛人應注意車前狀況，隨時採取必要安全措
    施，而依當時情形又無不能注意之情事，竟疏於注意及此，而貿然於該路段偏左
    行駛，適有鄭宏昌騎乘車牌號碼ＭＢＵ─三六七號之機車，由同條產業道路，由
    西向東行駛，亦疏未注意車前狀況，因失控滑倒而與丙○○駕駛之小客車發生撞
    擊，鄭宏昌之機車左前方撞擊至丙○○自小客車之左前方，丙○○見狀欲煞車且
    向右閃避，遂導致其自小客車之右前方撞擊前方由甲○○○騎乘車牌號碼ＧＵＷ
    ─０四三號，附載年十歲之林嫣如，沿相同產業道路，由東向西行駛之機車後方
    ，致甲○○○所騎乘之機車向右傾倒，因而導致鄭宏昌頭、頸、胸腹部挫傷合併
    骨折，及多發性損傷合併內出血而死亡，甲○○○受有手、腳及臉部擦傷，林嫣
    如受有左足踝韌帶裂傷之傷害（丙○○對被害人甲○○○、林嫣如過失傷害部分
    ，業據甲○○○、林嫣如於偵查中撤回告訴，並經不另為不起訴處分在案）。
二、案經臺灣嘉義地方法院檢察署檢察官自動檢舉後，再由鄭宏昌之妻乙○○訴請臺
    灣嘉義地方法院檢察署檢察官偵查起訴。
      理      由
一、訊據被告丙○○雖坦承前揭時、地駕車肇事之事實，惟矢口否認有過失責任，並
    辯稱：前揭道路右側（由東向西方向）寬約二公尺，路況凹凸不平，坑洞累累，
    道路主管機關未盡養護之責，首應負過失之主要責任；且該路段由東往西方向行
    駛之汽車，均避開該不平之路面而偏左行駛，若獨要求被告應於肇事地點在中間
    道路行駛，實強人所難；又肇事地點實際路寬為六‧二公尺，扣除右側不平無法
    通行之部分，實際路寬僅餘四‧二公尺，而碎片位置距左側路邊為一‧四公尺，
    依此推算，被告駕車正位於該扣除右側無法通行部分之道路中間，應無違反道路
    交通規則；另被害人鄭宏昌於碎片掉落處遺有十一‧八公尺之刮地痕，足見被害
    人鄭宏昌所騎乘之機車在被告駕車前方即已失控跌倒，逆向滑行而來，由被告所
    駕車輛左前方遭撞及凹陷之嚴重程度觀之，被害人鄭宏昌騎乘機車車速必然相當
    快，始會跌倒後遺留長達十一‧八公尺之刮地痕及造成被告車輛左前方嚴重凹陷
    ，足見肇事當時事出突然，被告根本無法預見被害人鄭宏昌所騎乘機車會於前方
    失控滑倒，及至發覺，雖急速閃避已無效，是以被告對於車禍事故之發生，在客
    觀上並無避免之可能性，對於結果之發生應無過失之責任云云。
二、被告丙○○雖執前詞以否認對於本件車禍事故發生有任何過失，惟查：
  (一)本件車禍事發地點，依卷附之車禍現場照片所示，該地部分路面之路況雖非完全
    平坦，惟仍非完全無法供行駛，合先述明。依卷附之照片所示，該路面修補以致
    新舊柏油間之銜接略微有不平之路面並非坑洞，僅係駕駛者會選擇較好路面行駛
    ，此並據本件在場處理之警員丁○○於本院九十年一月五日勘驗時證述甚詳在卷
    ，因而該地段路面雖有不良，惟僅係與良好之路面相較之下較為劣質之路面，但
    仍可行駛，並非已達於不能行駛之地步。被告丙○○於事發當時駕車行經該地，
    為避開前揭不平坦之路面而偏左行駛，惟仍不得謂因此而可免除行車時所應保持
    之注意義務。尤其事發地點為被告上下班所經常途經之處，對於該地路況不良之
    情形，被告應知之甚詳，同時於車輛尖鋒時間對於其行駛在該寬僅六‧二公尺之
    產業道路，若偏左行駛，將可能導致與對向來車往來發生車禍之危險，亦屬可預
    見，是於此情形下，除應靠右減速慢行外，更不能避開該不良之路段，且應注意
    前方車輛及行人，保持其注意義務，以避免危險之發生。
  (二)又依道路交通安全規則第九十四條第三項之規定，汽車行駛時，駕駛人應注意車
    前狀況，並隨時採取必要安全措施。又道路交通安全規則第九十五條亦規定，汽
    車除行駛於單行道或指定行駛於左側車道外，在未劃標線之道路，應靠右行駛。
    但遇有特殊情況必須行駛左側道路時，除應減速慢行外，並注意前方來車及行人
    。是以於行車時，駕駛人應本於具有平均經驗及一般水準之駕駛注意能力，對車
    前所有之狀況，包括對路況之掌握、與前車、來車保持適當之距離、號誌及標示
    之內容等，均應本於適切之判斷，以客觀經驗之第三人處於駕駛人當時之地位，
    採取立即有效防止交通事故發生之安全措施。本件事發地點之產業道路，該路面
    修補以致略有不平之路面，被告丙○○於事發當時駕車行經該地，為避開前揭不
    平坦之路面而偏左行駛，固為一般駕駛人所通常會採取之行為，惟該產業道路路
    面寬僅六‧二公尺，被告若為迴避巔簸之路面而靠左行駛，車前所有之狀況，更
    應保持其注意義務，以防止交通事故發生。經查被告丙○○於警訊中供稱：「當
    時我是跟在甲○○○所騎機車的後面」、「（你撞到甲○○○，你知道嗎？）我
    不知道我撞上甲○○○的車，因我當時我只注意鄭宏昌的車子，是車禍發生後下
    車才發現有撞到甲○○○的車」等語（見八十八年度相字第七一二號偵查卷第五
    頁），嗣於原審法院審理時供稱：「之前她（甲○○○）所騎機車約在我車前二
    至三公尺遠」等語。據上，由被告在其車輛右前方二至三公尺處之甲○○○機車
    之動向，均疏於注意而追撞，被告對於死者機車於對向左側前方逐漸接近之情況
    ，應可推知被告亦疏於注意，否則被告大可在注意到左側車道之有死者機車迎面
    而來逐漸接近時，採取適當之危險迴避安全措施（例如轉回右側車道，或儘快靠
    向路面之右側，而讓出左側空間）。被告對此疏未保持注意義務，並採取適當之
    危險迴避安全措施，就本件之車禍事件之發生，難謂其無過失。
  (三)另被告丙○○雖再辯以本件車禍事故之發生，係肇因於路況凹凸不平，坑洞累累
    ，道路主管機關未盡養護之責，首應負過失之主要責任；且該路段由東往西方向
    行駛之汽車，均避開該不平之路面而偏左行駛，若獨要求被告應於肇事地點在中
    間道路行駛，實強人所難等語云云。然查：本件車禍事發地點，依卷附之車禍現
    場照片所示，該地僅部分路面稍與正常路面有異，惟仍非完全無法供行駛已如上
    述，且依卷附之照片所示，該路面修補以致新舊柏油銜接間略有不平而已，而肇
    事地點實際路寬為六‧二公尺，被告丙○○所駕駛之車寬為一．五公尺，若被告
    能遵守交通規則而儘靠右行駛，當不致發生此撞擊事件，被告於事發當時駕車行
    經該地，為避開前揭較不平坦之路面而偏左行駛，惟尚不得謂即可據此而免除行
    車時所應保持之注意義務，本件被告對其車前狀況應行注意，且依當時之情形，
    亦無所謂不能注意之情況，然被告竟疏未保持其應有之注意義務，並採取適當之
    危險迴避安全措施，致發生本件車禍事故，被告丙○○自無解於過失之責。
  (四)又被告丙○○雖另辯以被害人鄭宏昌所騎乘之機車在被告駕車前方約一公尺處即
    已失控跌倒，逆向滑行而來，事出突然，被告根本無法預見及閃避等語云云。惟
    經本院檢視車禍現場照片，於車禍現場固可見留有十一‧八公尺之『痕跡』（見
    地檢署相驗卷第十五頁），而就該痕跡之造成原因，經訊據證人丁○○即案發當
    時現場處理之警員，伊到庭證稱：「（問：「車禍現場圖」所載之「刮地痕」十
    一‧八公尺是否為刮地痕或煞車痕）答：路面在場有泥沙，無法斷定是煞車痕或
    刮地痕」（見本院八十九年五月三十日審理筆錄）。是以該痕跡是否真為被害人
    機車倒地之刮地痕，即非無疑，惟以本件被害人縱係因機車倒地而與被告車輛擦
    撞，被害人於與被告車輛擦撞前，應已有煞車之行為，再參酌前揭被告於警訊及
    原審時對於追撞中甲○○○所騎機車經過之供詞，更足見被告於事發當時，對於
    其車前之狀況，幾乎未予注意，是被告對於本件車禍事件之發生，更無解於過失
    之責。
  (五)按汽車駕駛人雖可信賴其他參與交通之對方亦能遵守交通規則，同時為必要之注
    意，謹慎採取適當之行動，而對於不可知之對方違規行為並無預防之義務，然因
    對於違規行為所導致之危險，若屬已可預見，且依法律、契約、習慣、法理及日
    常生活經驗等，在不超越社會相當性之範圍應有注意之義務者，自仍有以一定之
    行為避免結果發生之義務。因此，關於他人之違規事實已極明顯，同時有充足之
    時間可採取適當之措施以避免發生交通事故之結果時，即不得以信賴他方定能遵
    守交通規則為由，以免除自己之責任；又汽車駕駛人對於防止危險發生之相關交
    通法令之規定，業已遵守，並盡相當之注意義務，以防止危險發生，始可信賴他
    人亦能遵守交通規則並盡同等注意義務。若因此而發生交通事故，方得以信賴原
    則為由免除過失責任，最高法院七四台上第四二一九號判例及八四台上第五三六
    ０號判例足資參照。本件被告行車未注意車前狀況，並隨時採取必要安全措施，
    及在未劃標線之道路，應靠右行駛，但遇有特殊情況必須行駛左側道路時，除應
    減速慢行外，並注意前方來車及行人，其違反路交通安全規則第九十四條第三項
    及第九十五條之規定至為明確，已詳述於前。是本件被害人縱對事故之發生亦有
    過失，然揆諸前揭判例之說明，被告顯尚不得以信賴他方定能遵守交通規則為由
    ，據以免除自己之責任。
  (六)本件於偵查時經送臺灣省嘉雲區行車事故鑑定委員會對於本案肇事責任鑑定，另
    於本院調查時囑託臺灣省嘉雲區行車事故覆議鑑定委會對於本案肇事責任再次鑑
    定，二次鑑定結果，均認被告未儘靠右行駛，同為肇事之主因（按被害人鄭宏昌
    騎乘機車，未注意車前狀況行駛，亦同為肇事之主因），此有臺灣省嘉雲區行車
    事故鑑定委員會嘉鑑字第八八一○六三號函及臺灣省嘉雲區行車事故覆議鑑定委
    員會府覆議字第八九０九二四號鑑定意見書附卷可稽，是以縱令被害人鄭宏昌於
    本件肇事，亦與有過失，然被告亦不能解免刑責，被告所辯伊並無過失等語云云
    ，顯係卸責之詞，委無足採。
  (七)綜上所述，被告丙○○有上開過失致死之犯行，已彰彰明甚，其所辯純係飾卸之
    詞，不足採信，被告罪證明確，犯行堪以認定。
三、核被告丙○○所為，係犯刑法第二百七十六條第一項之過失致死罪。原審法院未
    詳細調查，並詳為勾稽全案證據調查所得加以審究，即遽認本件被告並未違反注
    意義務，而為被告無罪判決之諭知，核其認事用法，殊有未洽之處，檢察官依告
    訴人之請求上訴，亦執此指摘原判決採證不當，為有理由，自應由本院將原判決
    撤銷改判。爰審酌被告於本件所應負之過失程度，犯罪後猶飾言推責，迄今仍未
    與被害人達成和解、及犯罪後態度等一切情狀，量處如主文第二項所示之刑，並
    諭知如易科罰金以參佰元折算壹日之標準。
據上論斷，應依刑事訴訟法第三百六十九條第一項前段、第三百六十四條、第二百九
十九條第一項前段，刑法第二百七十六條第一項、第四十一條，罰金罰鍰提高標準條
第一條前段、第二條，判決如主文。
本案經檢察官楊治宇到庭執行職務。
中    華    民    國      九十      年      一      月      三十一      日
                                  臺灣高等法院臺南分院刑事第六庭
                                      審判長法官  楊    明    章
                                            法官  戴    勝    利
                                            法官  顏    基    典
右正本證明與原本無異。
不得上訴。
                                      法院書記官  呂    嘉    文
中    華    民    國      九十      年      二      月     一           日
附錄法條：
刑法第二百七十六條：因過失致人於死者，處二年以下有期徒刑、拘役或二千元以下
                    罰金。
                    從事業務之人，因業務上之過失犯前項之罪者，處五年以下有
                    期徒刑或拘役，得併科三千元以下罰金。


司法院資訊處製作；財團法人民間司法改革基金會備份。
